ACORDAO-COMPLETO-2459065

ACÓRDÃO 331/2021 ATA 5/2021 - PLENÁRIO

VISTOS, relatados e discutidos estes autos de Representação, com pedido de medida cautelar, oferecida por Ackros Assessoria e Serviços Administrativos Ltda. a respeito de possíveis irregularidades ocorridas no Pregão Eletrônico 1768/2020, a cargo do Serviço Federal de Processamento de Dados (Serpro) - Regional São Paulo, cujo objeto é a contratação de solução de impressão industrial,   
ACORDAM os Ministros do Tribunal de Contas da União, reunidos em Sessão do Plenário, diante das razões expostas pelo Relator, em:  
9.1. conhecer da Representação, satisfeitos os requisitos de admissibilidade constantes no art. 87, § 2º, da Lei 13.303/2016, c/c os arts. 235 e 237, VII, do Regimento Interno deste Tribunal, e no art. 103, § 1º, da Resolução - TCU 259/2014;  
9.2. indeferir o requerimento de medida cautelar; 
9.3. no mérito, considerar a Representação parcialmente procedente;	 
9.4. reiterar ciência ao Serviço Federal de Processamento de Dados (Serpro) - Regional São Paulo, com fundamento no art. 9º, inciso I, da Resolução - TCU 315/2020, sobre a seguinte impropriedade identificada no Pregão Eletrônico 1768/2020, para que sejam adotadas medidas internas com vistas à prevenção de outras ocorrências semelhantes:
9.4.1. o item 12.2 do edital se utilizou indevidamente do art. 83 da Lei 13.303/2016 como eventual fundamento para a abertura de processo administrativo com vistas à aplicação de sanções a meros licitantes, já que o aludido dispositivo legal trataria da aplicação de sanções administrativas em face, apenas, da inexecução total ou parcial do contrato celebrado com a empresa estatal; 
9.5. informar ao Serviço Federal de Processamento de Dados (Serpro) - Regional São Paulo e às sociedades empresariais  Ackros Assessoria e Serviços Administrativos Ltda. (17.255.103/0001-03) , representante neste processo, e  Maxsys Brasil Comércio e Serviços Eireli (CNPJ 05.633.507/0001-04) , representante no TC Processo 047.624/2020-5, que o conteúdo desta deliberação pode ser consultado no endereço www.tcu.gov.br/acordaos; 
9.6. arquivar os presentes autos, nos termos do art. 169, inciso III, do Regimento Interno/TCU.

Representação acerca de possíveis irregularidades na licitação que teve por objeto contratação de solução de impressão industrial.

Serviço Federal de Processamento de Dados.

3. Representante/Interessados/Responsáveis:
3.1. Representante: Ackros Assessoria e Serviços Administrativos Ltda. (CNPJ 17.255.103/0001-03)
3.2. Interessado: Serpro - Regional São Paulo/SP - MF (33.683.111/0009-56).

13.1. Ministros presentes: Ana Arraes (Presidente), Walton Alencar Rodrigues, Benjamin Zymler, Augusto Nardes, Raimundo Carreiro (Relator), Bruno Dantas e Vital do Rêgo.
13.2. Ministro-Substituto convocado: Marcos Bemquerer Costa.
13.3. Ministro-Substituto presente: André Luís de Carvalho.

ACORDAO-COMPLETO-2471984

Acórdão de Relação 881/2021 - Plenário

Acórdão de Relação

RAIMUNDO CARREIRO

Trata-se de Representação, com pedido de medida cautelar, oferecida por Ackros Assessoria e Serviços Administrativos Ltda. a respeito de possíveis irregularidades ocorridas no Pregão Eletrônico 1768/2020, a cargo do Serviço Federal de Processamento de Dados (Serpro) , cujo objeto é a contratação de solução de impressão industrial.  
2.	Valor estimado para o grupo único da licitação: R$ 4.279.680,00 (R$ 3.801.600,00 referentes ao item 1 e R$ 478.080,00 referentes ao item 2) . Vigência prevista: 48 meses, prorrogáveis até o limite de 60 meses. 
3.	Após exame inicial dos autos, a Secretaria de Controle Externo de Aquisições Logísticas (Selog) propôs, em instrução às peças 10 e 11, conhecer da representação, indeferir a cautelar pleiteada e, no mérito, considerá-la parcialmente procedente para dar ciência ao Serpro das impropriedades verificadas nos autos.
4.	Em despacho que proferi à peça 13, divergi da unidade técnica e determinei realização de oitiva prévia do Serpro para apuração mais detida das supostas irregularidades e verificação dos requisitos para adoção de eventual medida cautelar.
5.	Examinadas as respostas juntadas aos autos pelo Serpro em atendimento às preliminares por mim adotadas, a Selog lançou sua instrução final às peças 21 e 22, propondo a parcial procedência da representação e o indeferimento da cautelar, além de não dar ciência à unidade jurisdicionada da irregularidade constatada, in verbis:
"Instrução de Análise de Oitiva Prévia
	A. Identificação do Processo

	TC Processo 047.500/2020-4
	Mérito: procedência parcial. Indeferimento de cautelar. Ciência de irregularidades. Arquivamento.

	Unidade Jurisdicionada
	Uasg

	Serviço Federal de Processamento de Dados (Serpro) - Regional São Paulo.
	803080

	Objeto

	Contratação de solução de impressão industrial (peça 3, p. 1) .

	Representante
	CNPJ

	Ackros Assessoria e Serviços Administrativos Ltda.
	17.255.103/0001-03

	Há pedido de Sustentação Oral?
	Documento de Identificação

	Não.
	Não há. No entanto, o documento de representação (peça 1) está assinado pelo titular da empresa, Sr. Luís Antônio Umani Iglesias - CPF XXX.213.198-XX, conforme consulta ao CNPJ do representante (peça 9) .

	Modalidade
	Número do Certame
	Critério de Julgamento

	Pregão Eletrônico
	1.768/2020
	Menor preço por grupo.

	Vigência
	Valor Estimado

	48 meses, prorrogável até o limite de 60 meses (peça 3, p. 86) .
	R$ 3.801.600,00 para o item 1 (peça 4) ; e R$ 478.080,00 para o item 2 (peça 6) .

	Fase do Certame

	"Realizada nos dias 11/1/21 e 12/1/21 a fase de homologação da solução prevista no item 3 do Anexo I do Edital, com parecer técnico favorável, o pregoeiro adotou as providências para a aceitação da proposta, habilitação do licitante e finalização da sessão do pregão em 20/1/2021, sem registro de intenção de recursos por nenhum licitante" (peça 19, p. 7) .

	B. Histórico

	Em apreciação inicial esta Selog concluiu, em 23/12/2020, pela procedência parcial das alegações do representante que diziam respeito ao suposto descumprimento de deliberação proferida por meio do Acórdão 13311/2020-TCU-Segunda Câmara, Relator Ministro André de Carvalho  e da aceitação de proposta com valor superior ao estimado para o item 1 do grupo único do certame (peça 10, p. 5) , havendo proposto o conhecimento da representação, o indeferimento de cautelar, notificação ao Serpro para ciência de irregularidades e o arquivamento deste processo (peças 10 e 11) .
Em despacho proferido no dia 22/1/2021, o Ministro Relator decidiu por conhecer da representação, porém, julgou "necessária a apuração das possíveis irregularidades com maior detença, realizando-se, para tanto, oitiva prévia do Serviço Federal de Processamento de Dados (Serpro) - Regional São Paulo" (peça 13, p. 13) , havendo determinado, ainda, que fosse facultado ao ente contratante manifestar-se, nos termos do art. 14, caput, da Resolução 315/2020, "sobre a possibilidade de o Tribunal vir a determinar a anulação ou correção dos atos objeto da representação" (peça 13, p. 14) .
Promovidas a oitiva prévia e diligência quanto às alegações do representante e demais questões levantadas por esta Unidade Técnica, passa-se a analisar as respostas apresentadas, tópico a tópico, conforme transcrição/contextualização a seguir. 

	C. Histórico de Comunicações

	Despacho do Relator ou da Secretária (Delegação de Competência) 
	Peça 13
	22/1/2021

	Ofícios Encaminhados pelo TCU

	Ao órgão
	Ofício 1500/2021-TCU/Seproc, de 22/1/2021 - oitiva prévia (peça 14) .
Ofício 1507/2021-TCU/Seproc, de 22/1/2021 - diligência (peça 15) .

	D. Documentos Apresentados em Resposta à Oitiva

	Pela Unidade Jurisdicionada

	Ofício: DP - 001367/2021, de 27/1/2021 (peça 18) com anexo Prestação de Informações (peça 19) .

	E. Medida Cautelar - Avaliação dos Pressupostos

	Perigo da Demora

	Há decisão judicial ou administrativa, sem especificação de prazo, para suspender o andamento do processo licitatório ou a contratação?
	Não

	No caso de contratações não decorrentes de Registro de Preços:
	O contrato decorrente do certame já foi assinado?
	Não

	Análise:

		Está configurado o pressuposto do perigo da demora em razão de o pregão haver sido finalizado, estando iminente a assinatura do contrato.

	Perigo da Demora Reverso

	O serviço/bem é essencial ao funcionamento das atividades da Unidade Jurisdicionada
	Sim

	A Unidade Jurisdicionada entidade está coberta contratualmente pelo serviço com razoável vigência (há a possibilidade de voltar a fase ou refazer o certame, a depender da consequência da concessão de cautelar no caso concreto) ou admite prorrogação excepcional?
	Sim

	Caso haja a possibilidade de manutenção do contrato com a atual prestadora dos serviços, as condições dessa contratação seriam melhores (menor preço e atendimento satisfatório) que o que se está em vias de contratar?
	Não

	Análise:

	Conquanto o Serpro disponha de contrato em vigor para execução dos serviços, conclui-se restar configurado o pressuposto do perigo da demora reverso em razão de o Contrato RG 57.902, com a empresa Maxsys Brasil Comercio e Serviços Eireli, firmado em 27/3/2017, ter prazo de vigência até 26/3/2021, havendo risco de não conclusão em tempo hábil de novo certame licitatório, caso venha a ser determinada a anulação do Pregão 1.768/2020.
Ademais, cabe considerar, além do caráter de essencialidade dos serviços, que o contrato em vigor, apesar de conter preços unitários inferiores aos obtidos no Pregão 1.768/2020, estabelece valor total fixo atualmente pago na franquia, de R$ 4.608.000,00, que é superior ao valor "total a ser pago na franquia, caso venha a ser contratada a empresa Reprocopia, de R$ 3.991.104,00...ainda que se considere o valor global da Reprocopia (franquia + excedente) , de R$ 4.279.248,00, não se atingirá os valores atualmente contratados apenas para a franquia fixa" (peça 10, p. 5) , situação que indicaria desvantajosidade de se cogitar eventual prorrogação do Contrato RG 57.902 até a conclusão de novo certame licitatório. 

	Plausibilidade Jurídica

	A Unidade Jurisdicionada está sujeita aos normativos supostamente infringidos?
	Sim

	Há plausibilidade nas alegações do representante ou nas verificações realizadas pela Unidade Técnica?
	Sim

	Há indício de sobrepreço ou superfaturamento?
	Não

	Há grave risco de lesão ao erário, inexecução ou execução insatisfatória do objeto?
	Não

	Análise quanto à plausibilidade jurídica e quanto à necessidade de adoção de medida cautelar:

	Item 13.1.1.: Inobservância, por parte da entidade licitante, do § 4º do art. 56 da Lei 13.303/2016, que prevê o estabelecimento, em edital, de critérios de aceitabilidade de preços unitários para o objeto licitado.
Fundamento legal ou jurisprudencial: § 4º do art. 56 da Lei 13.303/2016.
Manifestação da Unidade Jurisdicionada sobre os indícios de irregularidades (peça 19) .
Afirma que os critérios de aceitabilidade de preços foram expressamente definidos nos itens 7.3, 7.3.1 e 7.11, consistindo, essencialmente, na aceitação do menor preço para o grupo único, constituído por dois itens.
Considera que, como o valor global é resultado da soma entre os valores totais dos dois itens, que por sua vez é obtido pela multiplicação simples entre a quantidade mensal (prevista no item 2.3.1 do edital) , o valor unitário (proposto pela licitante) e o tempo do contrato (previsto no item 10.1 do edital) , "não há que se falar em falta de critério para os valores unitários, já que como todas as demais variáveis são fixadas, o critério é o mesmo para o valor global (menor preço) " - (p. 2-3) .
Observa que, como o valor estimado é sigiloso até o final da etapa de lances, conforme previsto no item 7.1 do Edital e no art. 34 da Lei 13.303/2016, não houve a divulgação deste valor no edital, salientando que "O único parâmetro que não foi estabelecido pelo Serpro no edital foi o valor mínimo aceitável, o que seria contrário à dinâmica do pregão que pressupõe a redução dos valores por meio dos lances, de acordo com a avaliação dos licitantes" (p. 2) .
Aduz que durante a etapa de negociação "o pregoeiro se esforçou para buscar o estimado para cada um dos itens, obtendo uma redução significativa para a proposta final de mais de 33%, de R$ 6.402.144,00 para R$ 4.279.248,00", considerando que "a proposta final negociada atendeu ao critério de aceitabilidade expressamente descrito no edital" (idem) .
Afirma que o edital seguiu rigorosamente as boas práticas, orientações e vedações para contratação de serviços de outsourcing de impressão da Secretaria de Tecnologia da Informação do então Ministério do Planejamento, Desenvolvimento e Gestão, além de estar em linha "com as orientações da Secretaria de Gestão do então Ministério do Planejamento, Desenvolvimento e Gestão - SEGES/MPDG publicadas no Portal de Compras do Governo Federal, adotáveis a título de melhores práticas" (p. 3) , emitidas em atenção a diversos Acórdãos do TCU.
Concluiu afirmando que "os critérios de aceitabilidade de preços estão dispostos no Edital, sendo a proposta com o menor preço global vencedora do certame" (p. 4) .
Análise:
O citado dispositivo da Lei 13.303/2016 assim dispõe, in verbis:
Art. 56. Efetuado o julgamento dos lances ou propostas, será promovida a verificação de sua efetividade, promovendo-se a desclassificação daqueles que:   (Vide Lei nº 14.002, de 2020) 
 (...) 
IV - se encontrem acima do orçamento estimado para a contratação de que trata o § 1º do art. 57, ressalvada a hipótese prevista no caput do art. 34 desta Lei;
 (...) 
§ 4º Para os demais objetos, para efeito de avaliação da exequibilidade ou de sobrepreço, deverão ser estabelecidos critérios de aceitabilidade de preços que considerem o preço global, os quantitativos e os preços unitários, assim definidos no instrumento convocatório.
O edital do certame questionado estabeleceu que o objeto era constituído por um grupo único, formado por dois itens, sendo o critério de julgamento estabelecido o menor preço por grupo, cabendo assinalar que não se trata de registro de preços e que a aquisição pretendida abrange os dois itens simultaneamente, não sendo admitida no presente caso a contratação isolada de um único item, visto não ser considerado cabível o parcelamento da solução a ser contratada.
Sendo assim, admite-se que possa haver preço unitário para um dos itens superior ao estimado, desde que o preço ofertado para o grupo seja igual ou inferior ao estimado.
Cabe esclarecer que o modelo adotado na contratação pretendida pelo Serpro estabelece que o item 2, sem franquia, para fins de faturamento e pagamento, somente será computado anualmente, após a apuração, compensação e esgotamento total anual da franquia, não gerando saldos para os anos posteriores, formato que se encontra alinhado às diretrizes estabelecidas no documentos "Boas práticas, Orientações e Vedações para contratação de serviços de outsourcing de impressão", que tem força normativa legal, estando vinculado à Portaria MP/STI 20, de 14 de junho de 2016, na forma de anexo.
Ademais, conforme assinalado pelo Serpro, os critérios de aceitabilidade de preços foram expressamente definidos nos itens 7.3, 7.3.1 e 7.11, consistindo, essencialmente, na aceitação do menor preço para o grupo único, constituído por dois itens, razão pela qual não caberia apontar ausência de estabelecimento, em edital, de critérios de aceitabilidade de preços unitários para o objeto licitado.
Conclui-se que o ponto resta esclarecido de forma satisfatória pelo Serpro.  
Item 13.1.2.: Pretensão de efetuar a homologação da solução apresentada pela empresa Reprocópia Com Represt e Assistência Técnica Ltda. (CNPJ 86.524.352/0001-61) , não obstante o valor final ofertado pela licitante ser superior ao valor estimado para o item 1 do grupo único da licitação.
Fundamento legal ou jurisprudencial: não mencionado.
Manifestação da Unidade Jurisdicionada sobre os indícios de irregularidades (peça 19) .
Afirma que, após detida análise, o Serpro "concluiu pela inexistência de ilegalidade que pudesse impedir a adjudicação e homologação do certame" (p. 4) .
Observa que a Súmula TCU 247 orienta que o julgamento deve ser feito por item quando não houver prejuízo para o conjunto e os licitantes puderem fazê-lo com relação a itens autônomos.
Assinala que a solução pretendida requer a contratação de uma única empresa, em razão da especificidade técnica exigida e da necessidade da perfeita correlação tecnológica entre os aspectos que permitam atender os requisitos de impressão e acabamento, conforme se encontra assinalado no Termo de Referência SUPEC 728/2020, 4ª versão.
Enfatiza que "durante a fase competitiva, o SERPRO segue as orientações constantes no Acórdão 420/2003-TCU-Primeira Câmara, TCU , quanto aos valores cotados, a exequibilidade das propostas e conformidade com os valores de mercado" (p. 5) .
Observa ser obrigação do pregoeiro, na fase de negociação, buscar obter preços mais vantajosos no certame (inciso VI do art. 51 e art. 57, ambos da Lei 13.303/2016) , o que foi feito com (p. 5-6) :
...significativa redução do valor do item 1 do grupo, visto que o lance final da empresa Reprocopia foi de R$ 6.114.000,00 para, após negociação, R$ 3.991.104,00, redução de 53,191%. Como o item 2 já estava abaixo do estimado para o conjunto de itens em 39,729%, o pregoeiro se concentrou na tentativa de igualar o item 1 do grupo ao valor estimado pelo Serpro.
Afirma que, além de não haver nenhuma irregularidade quanto a aceitação da proposta, já que a mesma atendeu o critério de aceitabilidade definido no edital e nos Artigos 56 e 57 da Lei 13.303/2016, a equipe técnica responsável considerou os seguintes pontos (p. 6-7) :
1) O modelo do contrato define que deve ser consumido primeiramente as impressões do Item 1 (com franquia) e o valor excedente é calculado utilizando o valor do milheiro de páginas impressas (sem franquia) . 
2) O volume proposto para contratação da impressão foi extraído de levantamento feito a partir dos últimos anos, em que se verificou queda na produção. Observando a tabela a seguir, o valor referente ao milheiro de páginas Mensal teve uma forte queda, passando a ser, para o Item 1, 53,33% e para o Item 2, 20,00% do contrato atual.
	Item
	Modalidade
	Milheiro de Páginas (Mensal) 
	%

			Contrato atual
	PE 1768/2020
	
	1
	Com franquia
	2.250
	1.200
	53,33%

	2
	Sem franquia
	1.500
	300
	20,00%

3) Adicionalmente, a cláusula 2.3.1.2.1 do Anexo III, informa que "A cada 12 (doze) meses, o volume mensal de milheiros Com Franquia, poderá sofrer decréscimo de até 10% (dez por cento) para os anos subsequentes". Dessa forma, o SERPRO ajustará o valor do Item 1 conforme a sua real utilização.
Assinala que, nos termos do disposto no art. 62 da Lei 13.303/2016, a competência para revogação do certame somente pode ser exercida "à luz de eventos concretos, e não a partir de invocações retóricas ao interesse público, conforme pretendem os representantes" (p. 7) , reafirmando que o Serpro não vislumbra vícios de legalidade no Pregão Eletrônico 1.768/2020.
Análise:
Cabe assinalar, de início, que afigura-se imprópria a menção ao Acórdão 420/2003-TCU-Primeira Câmara, Relator Ministro Walton Alencar Rodrigues, visto que o referido julgado tratou de apreciação de Agravo contra despacho concessivo de medida cautelar, não havendo estabelecido, ao contrário do que afirma o Serpro, orientações quanto aos valores cotados, a exequibilidade das propostas e conformidade com os valores de mercado que possam extrapolar a matéria julgada no âmbito do TC Processo 001.304/2003-5.
No que é pertinente ao ponto, não se vislumbram óbices à 	homologação da solução apresentada pela empresa Reprocópia Com Represt e Assistência Técnica Ltda. (CNPJ 86.524.352/0001-61) , não obstante o valor final ofertado pela licitante ser superior ao valor estimado para o item 1 do grupo único da licitação, tendo em vista que o valor global proposto para o grupo encontra-se abaixo do orçamento estimado para a contratação, atendendo, portanto, aos critérios de aceitabilidade estabelecidos pelo edital e estando em consonância com o disposto nos artigos 56 e 57 da Lei 13.303/2016.
Conclui-se que o ponto resta esclarecido de forma satisfatória pelo Serpro.
Item 13.1.3.: Utilização do art. 83 da Lei 13.303, de 2016, como fundamento para a abertura de processo administrativo com vistas à aplicação de sanções a meros licitantes, já que o aludido dispositivo legal trataria da aplicação de sanções administrativas em face, apenas, da inexecução total ou parcial do contrato celebrado com a empresa estatal, em possível inobservância do Acórdão 13311/2020-TCU-Segunda Câmara, relator Ministro Substituto André de Carvalho.
Fundamento legal ou jurisprudencial: Acórdão 13311/2020-TCU-Segunda Câmara, Relator Ministro Substituto André de Carvalho.
Manifestação da Unidade Jurisdicionada sobre os indícios de irregularidades (peça 19) .
Assinala que, como fora bem observado pela Unidade Técnica, o edital do Pregão Eletrônico 1.768/2020 foi publicado em 29/10/2020, mas o Serpro somente em 11/12/2020 tomou conhecimento do Acórdão 13311/2020-TCU-Segunda Câmara, relator Ministro Substituto André de Carvalho, aduzindo que: "Após o conhecimento da decisão, o Serpro adaptou as suas minutas de edital, deixando de fazer referência ao art. 83 da Lei 13.303/2016 como fundamento para a aplicação de sanções aos licitantes" (p. 8) .
Análise:
O Acórdão 13311/2020-TCU-Segunda Câmara, relator Ministro Substituto André de Carvalho, foi prolatado em 24/11/2020 e o Serpro teve ciência da decisão em 11/12/2020 (TC Processo 033.615/2020-9, peça 12) , não havendo, portanto, possibilidade de apontar inobservância da deliberação contida no item 9.3 daquele julgado, in verbis (grifou-se) :
9.3. promover o envio de ciência, nos termos da Resolução TCU 315, de 2020, com vistas à superveniente adoção das medidas cabíveis em prol da prevenção ou correção das irregularidades no sentido de, em futuros certames, o Serviço Federal de Processamento de Dados abster-se de utilizar o art. 83 da Lei n.º 13.303, de 2016, como eventual fundamento para a abertura de processo administrativo com vistas à aplicação de sanções a meros licitantes, já que o aludido dispositivo legal trataria da aplicação de sanções administrativas em face, apenas, da inexecução total ou parcial do contrato celebrado com a empresa estatal.
Conclui-se que o ponto resta esclarecido de forma satisfatória pelo Serpro.
Manifestação da Unidade Jurisdicionada sobre a construção participativa de deliberações (peça 19) .
Afirma que se encontra em vigor o Contrato RG 57.902, com a empresa Maxsys Brasil Comercio e Serviços Eireli, com prazo de vigência de 48 meses, contados a partir de 27/3/2017, findando, portanto, em 26/3/2021, salientando que "Após esse prazo, o SERPRO estará descoberto da Solução de Impressão Industrial" (p. 8) .
Esclarece que, caso não seja contratada a solução de impressão industrial, haverá impacto nos serviços, especialmente na emissão e impressão de correspondências para o cliente Receita Federal do Brasil (RFB) por meio do Sistema de Emissão Centralizada - SEC, aplicação desenvolvida e mantida pelo SERPRO na Regional Belo Horizonte/MG.
Assinala que (p. 8) :
Dentre os sistemas emissores de intimação e cobrança seriam impactados: COMPROVI - Controle de Procedimentos Vinculados, Contra Corrente Pessoa Física, DARF SARP, DIRF - Coleta Declarações, Intimação para Pagamento Previdenciária, IRPF - Emissões Multiexercícios, IRPF - Malha Imposto de Renda Pessoa Física, ITR - Malha Fiscal, ITR - Conta Corrente, Malha Débito, Pagamento Automático, SIC - Pré Cadastro de Inadimplentes, SIEF - Comunica, SIEFWEB - Análise Maiores Contribuintes e Sistema de Parcelamento de Débitos, dentre outros. 
A impossibilidade de imprimir, autoenvelopar e expedir essas cobranças aos contribuintes da Receita Federal do Brasil implicaria em perdas de arrecadação ao Estado Brasileiro, pois todos os documentos emitidos têm prazo legal e precisam chegar aos contribuintes dentro de determinados períodos, regidos pelo PAF (Processo Administrativo Fiscal) . Fala-se, aqui, no risco de decadência de um grande número de cobranças devido à falta de emissão.
De modo a ser possível estimar o impacto mencionado, informa que, no período de 4 a 22/1/2021, foram impressas, envelopadas e expedidas 570.327 correspondências, que são totalmente dependentes da solução de impressão industrial.
Salienta que, além do grande prejuízo que pode causar ao Estado pelo risco da perda de arrecadação, o Serpro poderá ser glosado em todos os sistemas supracitados devido ao não cumprimento de cláusulas estabelecidas em contrato, acarretando potenciais perdas financeiras à empresa, restando reconhecido pelo TCU o perigo da demora reverso ao indeferir o pedido de cautelar.
Assinala que são necessários trinta dias, a contar do início da vigência do contrato, para instalação e início de funcionamento dos equipamentos, salientando novamente que o contrato em vigor irá expirar no dia 26/3/2021.
Em relação à utilização do art. 83 da Lei 13.303/2016 como fundamento para abertura de processo administrativo com vistas à aplicação de sanções aos licitantes, afirma que o Serpro já adaptou as próximas minutas de edital, excluindo a referência ao art. 83 da Lei 13.303/2016, conforme determinado.
Análise:
Considerando que o Serpro afirmou já haver adaptado as minutas de edital, excluindo a indevida referência ao art. 83 da Lei 13.303/2016 como fundamento para abertura de processo administrativo com vistas à aplicação de sanções aos licitantes, conclui-se ser desnecessário reiterar a comunicação em teor de ciência da falha constatada que fora alvitrada inicialmente por esta Selog.
Com relação à cautelar requerida pelo representante, será proposto o indeferimento, vez que se encontra caracterizado o perigo da demora reverso e que a falha observada na redação do edital não se reveste de gravidade suficiente que possa justificar a interrupção do certame. 
Por fim, considerando que a análise empreendida nesta instrução concluiu pela inexistência de óbices à homologação da proposta apresentada pela empresa Reprocópia Com Represt e Assistência Técnica Ltda. (CNPJ 86.524.352/0001-61) , e considerando os potenciais prejuízos que decorreriam da não conclusão do certame, os elementos constantes destes autos e do TC Processo 047.624/2020-5 permitem, desde já, a avaliação quanto ao mérito da presente representação como parcialmente procedente, sendo desnecessário, contudo, a adoção de medidas corretivas, tendo em vista que em processo de construção participativa das deliberações, foi possível obter solução satisfatória para melhor consecução do interesse público.

	F. Impacto dos Encaminhamentos Propostos

	Haverá impacto relevante na Unidade Jurisdicionada e/ou na sociedade, decorrente dos encaminhamentos propostos?
	Não

	G. Pedido de Ingresso aos Autos, de Informações/Vistas/Cópias, e de Sustentação Oral

	Há pedido de ingresso aos autos?
	Não

	Há pedido de informações/vistas/cópia do processo?
	Não

	Há pedido de sustentação oral?
	Não

	H. Processos Conexos e Apensos

	Há processos conexos noticiando possíveis irregularidades na contratação ora em análise?
	Sim

	Número do TC
	Descrição Sumária
	Estado Atual
	Situação Atual

	TC Processo 047.624/2020-5 
	Representação da empresa Maxsys Brasil Comércio e Serviços Eirelli a respeito do PE 1768/2020-Serpro.
	Aberto.
	Em comunicação.

	Há processos apensos?
	Não

	I. Proposta de Encaminhamento

	Em virtude do exposto, propõe-se: 
43.1. conhecer da representação, satisfeitos os requisitos de admissibilidade constantes no art. 87, § 2º, da Lei 13.303/2016, c/c os arts. 235 e 237, VII, do Regimento Interno deste Tribunal, e no art. 103, § 1º, da Resolução - TCU 259/2014;
43.2. no mérito, considerar a presente representação parcialmente procedente; 
43.3. indeferir o pedido de concessão de medida cautelar formulado pelo representante; 
43.4. deixar de dar ciência ao Serviço Federal de Processamento de Dados (Serpro) - Regional São Paulo., com fundamento no inciso I do parágrafo único do art. 16 da Resolução - TCU 315/2020, tendo em vista que a unidade jurisdicionada afirmou já haver adaptado as minutas de edital, excluindo a indevida referência ao art. 83 da Lei 13.303/2016 como fundamento para abertura de processo administrativo com vistas à aplicação de sanções aos licitantes, sem prejuízo de que o TCU verifique a efetiva implementação e os impactos dela resultantes.
43.5. informar ao Serviço Federal de Processamento de Dados (Serpro) - Regional São Paulo e às empresas Ackros Assessoria e Serviços Administrativos Ltda. (17.255.103/0001-03) , representante neste processo, e Maxsys Brasil Comércio e Serviços Eireli (CNPJ 05.633.507/0001-04) , representante no TC Processo 047.624/2020-5, do acórdão que vier a ser proferido, destacando que o relatório e o voto que fundamentam a deliberação ora encaminhada podem ser acessados por meio do endereço eletrônico www.tcu.gov.br/acordaos; e 
43.6. arquivar os presentes autos, nos termos art. 169, inciso III, do Regimento Interno deste Tribunal."  (Grifos conforme original) 

 6.	Encontrando-se os autos em meu Gabinete para apreciação das propostas da Selog, a empresa Maxsys Brasil Comércio e Serviços Eireli, à peça 23, de 11/2/2021, atual contratada do Serpro para prestação de serviços de impressão, refutou a instrução da unidade técnica e pediu para que a cautelar seja concedida.
7.	É o relatório.

Luis Antonio Umani Iglesias (não advogado), representando Ackros Assessoria e Serviços Administrativos Ltda.

Não atuou.

REPRESENTAÇÃO. SERPRO. PREGÃO ELETRÔNICO 1768/2020. PREVISÃO DE SANÇÕES ÀS LICITANTES SEM FUNDAMENTO LEGAL. INDEFERIMENTO DE CAUTELAR. PARCIAL PROCEDÊNCIA. REITERAÇÃO DE CIÊNCIA PREVENTIVA. ARQUIVAMENTO.

REPRESENTAÇÃO (REPR)

Secretaria de Controle Externo de Aquisições Logísticas (Selog).

Relato o presente processo em razão de sorteio realizado na forma do art. 18-B da Resolução-TCU 175/2005.
2.	Conforme assentado no relatório precedente, trata-se de Representação, com pedido de medida cautelar, oferecida por Ackros Assessoria e Serviços Administrativos Ltda. a respeito de possíveis irregularidades ocorridas no Pregão Eletrônico 1768/2020, a cargo do Serviço Federal de Processamento de Dados (Serpro) , cujo objeto é a contratação de solução de impressão industrial. 
3.	A representante insurgiu-se, em suma, contra as supostas:
	i) aceitação de proposta com valor superior ao estimado para o item 1 do grupo único do certame; e
	ii) inobservância do Acórdão 13311/2020-TCU-Segunda Câmara, relator Ministro-Substituto André de Carvalho.
4.	Após exame técnico das respostas apresentadas pelo Serpro em atenção à oitiva por mim adotada nos autos (despacho à peça 13) , a Selog propôs, em instrução às peças 21 e 22, conhecer da representação, indeferir a cautelar pleiteada e, no mérito, considerá-la parcialmente procedente, deixando de dar ciência da impropriedade constatada à unidade jurisdicionada.
5.	Apresento pontual divergência às propostas da unidade técnica no que toca à necessidade de dar ciência preventiva ao Serpro.  
6.	A representação, de fato, deve ser conhecida pois satisfeitos os requisitos de admissibilidade constantes no art. 87, § 2º, da Lei 13.303/2016, c/c os arts. 235 e 237, VII, do Regimento Interno deste Tribunal, e no art. 103, § 1º, da Resolução - TCU 259/2014.
7.	No que se refere ao mérito, a representação mostra-se parcialmente procedente. Vejamos.
8.	Estabeleci os seguintes pontos a serem esclarecidos em sede de oitiva prévia:
	a)  suposta inobservância, por parte da entidade licitante, do § 4º do art. 56 da Lei 13.303/2016, que prevê o estabelecimento, em edital, de critérios de aceitabilidade de preços unitários para o objeto licitado;
	b)  pretensão de efetuar a homologação da solução apresentada pela empresa Reprocópia Com Represt e Assistência Técnica Ltda. (CNPJ 86.524.352/0001-61) , não obstante o valor final ofertado pela licitante ser superior ao valor estimado para o item 1 do grupo único da licitação; e
	c)  utilização do art. 83 da Lei n.º 13.303, de 2016, como fundamento para a abertura de processo administrativo com vistas à aplicação de sanções a meros licitantes, já que o aludido dispositivo legal trataria da aplicação de sanções administrativas em face, apenas, da inexecução total ou parcial do contrato celebrado com a empresa estatal.
9.	Pois bem, restou devidamente elucidado que os critérios de aceitabilidade de preços unitários para o objeto licitado foram estabelecidos nos itens 7.3, 7.3.1 e 7.11 do edital do certame, in verbis:
	"7.3 O Pregoeiro efetuará o julgamento das propostas de preços segundo o critério de menor preço por grupo (itens 1 e 2) , decidindo sobre aceitação dos preços obtidos e promovendo a desclassificação daquelas que não atendam as condições do art. 56 da Lei 13.303/16. 
	7.3.1 Será considerado vencedor, a LICITANTE que apresentar o menor preço para a Modalidade (Com Franquia e Sem Franquia) , (Grupo I item 1 e 2) , incluindo todos os custos inerentes à instalação da solução, dos serviços de manutenção e dos suprimentos necessários para o funcionamento dos equipamentos (exceto papel) na forma de preço global dos serviços a serem contratados.
 (. . .) 
	7.11 Conforme prevê o § 3º, do art. 57, da Lei 13.303/16, o SERPRO, dependendo do critério de julgamento, revogará os itens ou os Grupos que apresentem o resultado final acima do valor estimado."
10.	Perceba-se que o edital previu a incidência do critério do menor preço para o grupo da licitação, analisado este como um todo, e não para cada um dos dois itens que o compõem. Dessa forma, admitiu-se a apresentação de proposta com preço superior ao estimado para um dos dois itens, desde que o preço global da oferta estivesse dentro do valor estimado para o grupo.
11.	A previsão não violou o ordenamento jurídico na medida em que, conforme aduzido pela Selog, "a aquisição pretendida abrange os dois itens simultaneamente, não sendo admitida no presente caso a contratação isolada de um único item, visto não ser considerado cabível o parcelamento da solução a ser contratada". 
12.	Nesse sentido, não se afigurou irregular a pretensão da entidade licitante de efetuar a homologação da solução apresentada pela empresa Reprocópia Com Represt e Assistência Técnica Ltda. (CNPJ 86.524.352/0001-61) , não obstante o valor final ofertado pela empresa ter sido superior ao valor estimado para o item 1 do grupo único da licitação, pois dentro do valor global estimado.
13.	Consigno que, após negociação com o pregoeiro, a empresa Reprocópia Com Represt e Assistência Técnica Ltda. - que havia apresentado o terceiro melhor lance - reduziu o valor de sua proposta da seguinte forma:           
	Licitante
	Item 1 (R$) 
	Item 2 (R$) 
	Valor total Grupo (R$) 

	Reprocópia
	3.991.104,00
	288.144,00
	4.279.248,00

	Valor Estimado
	3.801.600,00
	478.080,00
	4.279.680,00

14.	Verifico que, apesar de o valor ofertado para o item 1 ser superior ao valor estimado, o valor do grupo licitado encontra-se dentro da estimativa global feita pela entidade licitante, de maneira que a representação, neste particular, mostra-se improcedente. 
15.	De outra banda, revelou-se irregular a utilização do art. 83 da Lei 13.303/2016 como fundamento para prever, em edital, a abertura de processo administrativo com vistas à aplicação de sanções a meros licitantes.
16.	Com efeito, as sanções previstas no art. 83 da referida Lei 13.303/2016 podem ser cominadas apenas às contratadas, e não às licitantes, conforme almejou o Serpro:
"Art. 83. Pela inexecução total ou parcial do contrato a empresa pública ou a sociedade de economia mista poderá, garantida a prévia defesa, aplicar ao contratado as seguintes sanções:
I - advertência;
II - multa, na forma prevista no instrumento convocatório ou no contrato;
III - suspensão temporária de participação em licitação e impedimento de contratar com a entidade sancionadora, por prazo não superior a 2 (dois) anos." (grifei) 
17.	Posto isso, apesar de a unidade jurisdicionada ter informado que já "adaptou as suas minutas de edital, deixando de fazer referência ao art. 83 da Lei 13.303/2016 como fundamento para a aplicação de sanções aos licitantes" (peça 19, p. 8) , faz-se necessário reiterar ciência preventiva.
18.	Trata-se de reiterar pois a ocorrência da mesma impropriedade foi objeto de ciência dada ao Serpro pelo Acórdão 13311/2020-TCU-Segunda Câmara, relator Ministro-Substituto André de Carvalho. Referida deliberação foi proferida nos autos do TC Processo 033.615/2020-9, que tratou de representação manejada pela mesma empresa ora representante (Ackros Assessoria e Serviços Administrativos Ltda.) em face do Pregão Eletrônico 777/2020, sob os auspícios do Serpro e que tinha o mesmo objeto do Pregão Eletrônico 1768/2020 (serviços de impressão) , que é discutido na presente representação. 
19.	Aquele certame fora considerado fracassado pela entidade licitante pois nenhuma das duas únicas empresas que apresentaram proposta ofertaram lances dentro da estimativa de preços do Serpro.
20.	Não obstante a revogação do certame, o TCU considerou aquela representação parcialmente procedente justamente para dar ciência à entidade com vistas a "abster-se de utilizar o art. 83 da Lei n.º 13.303, de 2016, como eventual fundamento para a abertura de processo administrativo com vistas à aplicação de sanções a meros licitantes, já que o aludido dispositivo legal trataria da aplicação de sanções administrativas em face, apenas, da inexecução total ou parcial do contrato celebrado com a empresa estatal".
21.	Explico que a repetição da impropriedade, neste caso, não configura descumprimento de deliberação do TCU pois a entidade foi notificada da decisão em 11/12/2020, ao passo em que a sessão pública do novo certame (Pregão Eletrônico 1768/2020) ocorreu em 12/11/2020, portanto, um mês antes da notificação.
22.	Deste modo, é suficiente reiterar a ciência ao Serpro da referida desconformidade, nos termos do art. 9º, inciso I, da Resolução TCU 315/2020.
23.	Parcialmente procedente, portanto, a representação.
24.	Por fim, quanto à petição apresentada em 11/2/2021 (peça 23) pela empresa Maxsys Brasil Comércio e Serviços Eireli (atual prestadora de serviços de impressão do Serpro, com contrato vigente até 26/3/2021) , em que rebate a Selog com relação aos requisitos da cautelar, consigno que a medida é descabida pois a única impropriedade constatada nos autos (previsão de sanção às licitantes com fundamento no art. 83 da Lei 13.303/2016) não justifica suspender cautelarmente o certame tampouco anulá-lo, sendo suficiente expedição de ciência conforme prevê o inciso II do art. 2º da Resolução TCU 315/2020:
"Art. 2° Para efeito desta resolução, considera-se:
II - ciência: deliberação de natureza declaratória que cientifica o destinatário sobre a ocorrência de irregularidade, quando as circunstâncias não exigirem providências concretas e imediatas, sendo suficiente, para fins do controle, induzir a prevenção de situações futuras análogas;"
25.	Ante o exposto, acolho as propostas da unidade técnica, com os acréscimos referentes à ciência preventiva à unidade jurisdicionada, e Voto no sentido de que seja adotado o Acórdão que ora submeto a este Plenário.
TCU, Sala das Sessões Ministro Luciano Brandão Alves de Souza, em 24 de fevereiro de 2021.
RAIMUNDO CARREIRO 
Relator